【裁判字號】    94,家上易,13
【裁判日期】    950822
【裁判案由】    分割遺產
【裁判全文】
臺灣高等法院臺南分院民事判決  94年度家上易字第13號
上  訴  人  乙○○
訴訟代理人  蕭敦仁  律師
複 代 理人  林崑地  律師
            楊漢東  律師
被 上 訴人  甲○○
訴訟代理人  葉榮棠  律師
複 代 理人  顏伯奇  律師
            汪玉蓮  律師
            林鍾仁  律師
上列當事人間分割遺產（共有物）事件，上訴人對於中華民國九
十四年六月十七日臺灣嘉義地方法院九十三年度家訴字第一七號
第一審判決提起上訴，本院於九十五年八月八日言詞辯論終結，
茲判決如下：
    主  文
原判決關於後開第二項之分割方法部分及訴訟費用之裁判（除確
定部分外）均廢棄。
兩造共有坐落嘉義縣民雄鄉○○段二九八地號土地、面積九十七
平方公尺，應予變賣，變賣所得價金由兩造按應有部分比例即上
訴人一百零三分之六九、被上訴人一百零三分之三四分配。
第一、二審訴訟費用（除確定部分外）由被上訴人負擔十分之三
、餘由上訴人負擔。
    事  實
甲、上訴人方面：
一、聲明：(一)原判決第二項關於兩造之被繼承人林瑞生所遺如附
    表二所示遺產（即嘉義縣民雄鄉○○段二九八地號土地），
    准予分割如附表二所示分割方法及附圖所示（嘉義縣大林地
    政民國九十三年九月十七日及二十二日嘉林地二第五零五八
    及五一四三號複丈成果圖），並由被上訴人給付上訴人新臺
    幣（下同）二萬五千六百五十五元部分廢棄。(二)上開廢棄部
    分，被上訴人在第一審之訴駁回。
二、陳述：除與原判決記載相同者外，補稱略以：
  (一)查原判決雖以本件訴外人林瑞生所遺留之嘉義縣民雄鄉○○
    段二九八地號土地（下稱系爭土地），為商業區，依據嘉義
    縣畸零地使用自治條例，本件為商業區，面臨十五公尺道路
    ，最小寬度四公尺，最小深度十五公尺，而附表二所示土地
    面寬僅四點五公尺，故若分割後兩筆土地勢必無法有面寬四
    公尺，因而導致均無法建築之情形，雖原審判決認兩造仍可
    藉出賣他人獲得價金或與鄰地合併達成建築目的，尚非不可
    使用，甚且上訴人在訴訟進行中亦表示願意購買被上訴人之
    土地，故系爭土地分割後，對兩造而言仍有價值。再查若採
    取上訴人主張採取變價分割方式，交由法院或第三人拍賣，
    是否能在短期內賣出亦未可知，且價格上是否有賤賣之危險
    ，亦徒生糾紛，而系爭土地僅分割成兩塊，由兩造各自尋找
    買主，或私下再協商互相購買，並無困難等情。
  (二)惟殊不知因分割後土地無法建築，土地利用價值減低，售價
    必受影響，其需賤價出售，至與鄰地合併，顯取決於鄰地所
    有人是否有合併之必要與意願，屬不確定因素，又雖上訴人
    在訴訟中曾表示顯依鑑定價格購買被上訴人持分，但已為被
    上訴人所拒，故已無協商餘地，另變價分割需依鑑價結果定
    底價，非僅意欲購買者需透過競標得標始能購買，縱無購買
    者，上訴人仍願依鑑價結果購買，並無賤賣危險且係整筆土
    地之利用。
三、證據：援用原審所提出之立證方法。
乙、被上訴人方面：
一、聲明：上訴駁回。
二、陳述：除與原判決記載相同者外，補稱略以：
  (一)系爭土地得依原判決所示之方法使用，仍具價值，故致因分
    割後土地無法建築，土地利用價值減低，售價受影響，且若
    與鄰地合併，雙方互蒙其利，依現狀鄰地所有人有合併之必
    要與意願，又上訴人在九十四年十月三十一日準備程序中，
    曾表示願依鑑定價格買被上訴人持分，或出賣其持分與被上
    訴人，由被上訴人選擇，被上訴人已表示願意購買，故兩造
    非無協商之餘地，再以變價分割往往因鑑價過低而賤賣，或
    鑑價過高而無人應買，曠日費時，徒增糾紛，且需透過競標
    始能購買，被上訴人縱有意購買自用，亦不一定得標，對兩
    造而言均非有利。
  (二)按分割之方法以原物分配於各共有人為原則，變價分割為例
    外，況被上訴人並無房屋，目前在台北以其妻林黃煥然名義
    向他人租屋居住，準備於本件分割後遷回民雄經商之用，故
    不同意變價分割。
  (三)本件關於原判決附表二之土地部分，係合併為共有物分割之請
    求。
三、證據：援用原審提出之立證方法。
    理  由
一、被上訴人起訴主張：兩造為訴外人林瑞生之全體繼承人，訴
    外人林瑞生於八十八年一月十八日死亡，遺有如原判決附表
    一、二所示房屋及土地，已辦理公同共有登記，上開房屋及
    土地並無不能分割之法定或約定情事，且依法兩造之應繼分
    各為二分之一，爰依民法第一千一百六十四條、第一千一百
    六十五條第一項及八百二十四條等規定，請求分割上開遺產
    ，又原判決附表二所示之遺產分割後，並請求依兩造應有部
    分比例，為共有物之分割。因聲明求為判決：原判決附表一
    、二所示房屋及土地，准予分割如原判決附表一、二所示分
    割方法。（原審為准予分割如原判決附表一、二及附圖所示
    之分割方法。上訴人就系爭土地所示之分割方法不服，提起
    上訴，其餘則未據兩造聲明不服，已告確定）。
二、上訴人則以：不同意附表二之分割方法，若採取被上訴人之
    分割方法，將造成系爭土地，分割後二筆土地均無法建築，
    並主張變價分割等語，資為抗辯。
三、查本件被上訴人就系爭土地，除請求就彼等被繼承人林瑞生
    所遺就該土地之應有部分一○三分之六八（即兩造公同共有
    部分，另上訴人自己所有部分為一○三分之三五），為分割
    外，同時併為該土地之分割，業經被上訴人（即原告）於本
    院陳明在卷，是本件就如附表所示土地部分，除就兩造公同
    共有部分之分割外，應併為該土地之分割，合先敘明。
四、本件被上訴人主張系爭土地，其應有部分一○三分之六八，
    係兩造之被繼承人林瑞生之遺產，兩造並已辦理公同共有之
    登記，另一○三分之三五係上訴人所有，系土地並無法律上
    不能分割之情形，亦無不分割之約定，惟兩造迄無法協議分
    割之事實，業據被上訴人提出繼承系統表、財政部臺灣省南
    區國稅局遺產稅免稅證明書、戶籍謄本、土地登記簿謄本等
    件為證（見原審卷第一八頁至第七八頁），復為上訴人所不
    爭執，自堪信為真實。
五、按「（共有物）分割之方法不能協議決定者，法院得因任何
    共有人之聲請，命為左列之分配：一、以原物分配於共有人
    。二、變賣共有物，以價金分配於各共有人。」民法第八百
    二十四條第二項定有明文；又按分割共有物，究以原物分割
    ，或變價共有物分配其價金，法院固有自由裁量之權，不受
    共有人主張之拘束，但仍應斟酌當事人之聲明、共有物之性
    質、經濟效用及全體共有人之利益等公平決定之（最高法院
    八十四年度台上字第一七五六號、八十五年度台上字第三二
    八號判決要旨參照）；次按在公同共有遺產分割自由之原則
    下，民法第一千一百六十四條規定，繼承人得隨時請求分割
    遺產，該條所稱之「得隨時請求分割」，依同法第八百二十
    九條及第八百三十條第一項規定觀之，自應解為包含請求終
    止公同共有關係在內，俾繼承人之公同共有關係歸於消滅而
    成為分別共有，始不致與同法第八百二十九條所定之旨趣相
    左，庶不失繼承人得隨時請求分割遺產之立法本旨（最高法
    院九十三年度台上字第二六○九號判決要旨參照）。經查：
  (一)系爭土地，由兩造因繼承而公同共有一○三分之六八，另應
    有部分一○三分之三五為上訴人所有，是則依前揭說明，被
    上訴人請求由公同共有分割為分別共有後，再按兩造應有部
    分比例，分割共有物，應屬有據。兩造就系爭土地之公同共
    有部分即應有部分一○三分之六八，應依兩造之應繼分，平
    均分配予兩造，則兩造就系爭土地之應有部分比例，上訴人
    為一○三分之六九，被上訴人為一○三分之三四（如附表所
    示），兩造就此分割部分並無爭執。
  (二)按定共有物分配之方法，固可由法院自由裁量，但亦須其方
    法適當。若以原物分配時，受分配人因分得之土地過小變成
    畸零地而不能利用者，對該受配人或社會而言，均係損害，
    即難謂該分割方法適當；查上訴人主張將系爭土地變價分割
    ，被上訴人則主張依嘉義縣大林地政事務所九十三年十月一
    日制作之複丈成果圖為分割，不同意變價分割；惟查依原審
    法院囑託資誠不動產鑑定股份有限公司所作鑑定報告書（證
    物外放）及嘉義縣民雄鄉公所九十四年三月七日建字第○九
    四○○○三四三三號函提供之系爭土地使用分區及限制資料
    （見原審卷第一八四頁至第一八六頁）觀之，系爭土地，位
    於商業區、屬建地，依據嘉義縣畸零地使用自治條例規定（
    第四條），商業區土地作為建築基地使用，其正面路寬七公
    尺至十五公尺道路者，最小寬度應達四公尺，最小深度十五
    公尺（見原審卷第一八六頁），而系爭土地臨路寬度達十五
    公尺（見上開鑑定報告書），惟基地面寬僅四．五公尺，故
    若依被上訴人之方割方案分割（即以面臨道路採南北兩部分
    分割），則分割後兩筆土地面寬均僅二公尺餘，無法達到面
    寬四公尺，將導致分割後土地無法建築之情形，難以單獨利
    用，自不宜再予細分。
  (三)被上訴人雖主張兩造依原物分割後，仍可與鄰地合併使用云
    云，惟查系爭土地分割後是否能與鄰地合併使用，仍取決於
    鄰地所有人是否有合併之必要與意願，屬不確定因素，若將
    來無法與鄰地合併使用，則將使分割後之土地變成無法建築
    使用之畸零地，自有損社會經濟及土地之利用；是本件系爭
    土地並不宜採原物分割之方式而應予變價分割，並以變價所
    得之價金由兩造各按應有部分比例即上訴人一百零三分之六
    九、被上訴人一百零三分之三四之比例分配，爰定為系爭土
    地之分割方案。
六、原審就系爭土地依原判決附圖所示分割方法為分割，尚有未
    洽；上訴意旨指摘原判決就此所為分割方法不當，求予廢棄
    改判，為有理由，應由本院將此部分予以廢棄，並判決如主
    文所示。
七、兩造其餘之攻擊、防禦方法，均核不影響判決之結果，爰不
    再一一論述，併此明。
八、按因共有物分割、經界或其他性質上類似之事件涉訟，由敗
    訴當事人負擔訴訟費用顯失公平者，法院得酌量情形，命勝
    訴之當事人負擔其一部，民事訴訟法第八十條之一定有明文
    。又本件分割結果，共有人既屬均蒙其利，被上訴人抗辯亦
    為伸防衛權利所必要，茲斟酌兩造所受之利益，按各共有人
    應有部分比例負擔，命兩造分擔訴訟費用。
九、據上論結，本件上訴為有理由，依民事訴訟法第四百五十條
    、第八十條之一，判決如主文。
中    華    民    國    95    年    8    月     22    日
                  民事第三庭  審判長法  官  陳光秀
                                    法  官  曾平杉
                                    法  官  李文賢
上為正本係照原本作成。
不得上訴。
中    華    民    國    95    年    8    月     23    日
                                    書記官  吳銘添
                                               K
附表（兩造公同共有部分）
┌──────┬──┬─────┬──────┬───────────┐
│土地坐落    │地目│面積（㎡）│遺產範圍    │分割方法              │
├──────┼──┼─────┼──────┼───────────┤
│民雄鄉○○段│建  │ 九七     │兩造公同共有│甲○○、乙○○分別共有│
│二九八號    │    │          │一○三分之六│應有部分一○三分之三四│
│            │    │          │八          │                      │
│            │    │          │            │                      │
│            │    │          │            │                      │
│            │    │          │            │                      │
└──────┴──┴─────┴──────┴───────────┘


司法院資訊處製作；財團法人民間司法改革基金會備份。
